---
title: "Decomposição de séries temporais no R"
author: "Ivanildo Batista da Silva Júnior"
date: "13 de abril de 2021"
output: html_document
---

```{r setup, include=FALSE}
knitr::opts_chunk$set(echo = TRUE)
```

### Decomposição de séries temporais

Séries temporais são sequências de dados ao longo do tempo. Muitas dessas séries podem apresentar comportamentos que são visualmente regulares, ou seja, repetem-se ao longo do tempo. Quando realiza-se a decomposição de séries temporais, considera-se três componentes principais, que são:

1) **tendência** (crescimento ou decrescimento, global ou local);

2) **sazonalidade**;

3) e o **erro**.

Nesse pequeno *script* irei realizar a decomposição de uma série de habitações de um censo dos Estados Unidos. A série possui periodicidade mensal, indo de Janeiro de 1959 até Fevereiro de 2021.

Irei primeiro instalar os pacotes

```{r}
library(dplyr)
library(lubridate)
library(forecast)
```

Importando os dados

```{r}
serie = read.csv("HOUSTNENSA.csv")
```

Transformando os dados

```{r}
#serie$DATE = strptime(serie$DATE, "%m/%d/%Y")
#serie$DATE = format(serie$DATE, "%Y-%m-%d")
serie$DATE = as.Date(serie$DATE)
```

Nos gráficos abaixo podemos visualizar a sazonalidade da série temporal.

```{r}
#Plotando a base de dados
plot(serie, type="l")

#plotando com a tidyverse
serie$HOUSTNENSA %>%
  plot.ts()
```

Renomeando a variável.

```{r}
colnames(serie)[2] <- 'y'
colnames(serie)
```

Convertendo a base de dados para uma série temporal

```{r}
serie$y <- ts(serie$y, frequency = 12,
              start = c(1959,1), end = c(2021,2))
```

Plotando apenas as variável '*y*' vemos que ela foi convertida em série temporal, sem a necessidade da variável '*DATE*'.

```{r}
plot(serie$y)
```

**Decomposição da série temporal.**

A séries pode ser decomposta de duas formas: multiplicativa e aditiva (A forma aditiva é a padrão na função do *R*).

**FORMA ADITIVA**

A forma *aditiva* é a soma dos componentes:

$$
Y_t = T_{t} + S_{t} + e_{t}
$$

Irei salvar as séries decompostas em uma variável.
```{r}
decomposicao_adi = decompose(serie$y)
```

Posso ver os valores gerados.

```{r}
decomposicao_adi
```

e gerar seus gráficos

```{r}
plot(decomposicao_adi)
```

Também cada um dos componentes podem ser plotados separadamente

**série original**
```{r}
plot(decomposicao_adi$x)
```

**sazonalidade**
```{r}
plot(decomposicao_adi$seasonal)
```

**Tendência**
```{r}
plot(decomposicao_adi$trend)
```

**erros**
```{r}
plot(decomposicao_adi$random)
```


**FORMA MULTIPLICATIVA**

A forma multiplicativa é a multiplicação do componentes:

$$ Y_t = T_t \cdot S_t \cdot e_t$$

Atribuindo a decomposição a uma variável
```{r}
decomposicao_mult = decompose(serie$y, type = 'multiplicative')
```

valores gerados
```{r}
decomposicao_mult
```

gráficos
```{r}
plot(decomposicao_mult)
```

componentes plotados separadamente

**Série original**

```{r}
plot(decomposicao_mult$x)
```

**Sazonalidade multiplicativa**

```{r}
plot(decomposicao_mult$seasonal)
```

**Tendência**

```{r}
plot(decomposicao_mult$trend)
```

**erros**

```{r}
plot(decomposicao_mult$random)
```


Vemos que para essa série a decomposição com sazonalidade multiplicativa gerou resíduos menores.

A sazonalidade também pode ser visualizada com outros gráficos. Abaixo, nesse gráfico será gerado as sazonalidade de cada ano. Já podemos notar que para anos mais recentes a sazonalidade é menor do que nos anos iniciais da série.
```{r}
ggseasonplot(serie$y)
```

Inserindo rótulo das datas.
```{r}
#Como temos muitos anos, a visualizaçao não está muito boa
ggseasonplot(serie$y, year.labels = TRUE, year.labels.left = TRUE)
```

Sazonalidade na forma polar

```{r}
#notamos mais uma vez que sazonalidade de anos iniciais da série
#parece ser maior que 
ggseasonplot(serie$y, polar=TRUE)
```

Por fim, podemos plotar gráficos que enfatizam os padrões sazonais e onde os dados para cada estação são coletados juntos em mini gráficos temporais separados.

```{r}
ggsubseriesplot(serie$y)
```

Conforme o gráfico acima há um padrão de sazonalidade em todos os meses, caso não houvesse as linhas azuis estariam alinhadas formando uma linha reta. A sazonalidade para os meses do começo e final do ano são menores; e entre os meses Abril a Setembro são bem semelhantes.